【裁判字號】    97,交抗,477
【裁判日期】    970428
【裁判案由】    違反道路交通管理處罰條例
【裁判全文】
臺灣高等法院交通事件裁定             97年度交抗字第477號
抗  告  人
即受處分人  甲○○
上列抗告人因違反道路交通管理處罰條例案件，不服台灣士林地
方法院，中華民國97年3月20日所為裁定（96年度交聲更 (一)字
第4號），提起抗告，本院裁定如下：
    主  文
抗告駁回。
    理  由
一、按汽車駕駛人飲用酒類或其他類似物後其吐氣所含酒精濃度
    超過每公升0.25毫克或血液中酒精濃度超過百分之0.05以上
    者，不得駕車，道路交通安全規則第114 條第2 款定有明文
    。又汽車駕駛人，駕駛汽車經測試檢定有酒精濃度超過規定
    標準者，處新臺幣（下同）1 萬5 千元以上6 萬元以下罰鍰
    ，並當場移置保管其車輛及吊扣其駕駛執照1 年；因而肇事
    致人受傷者，並吊扣其駕駛執照2 年；致人重傷或死亡者，
    吊銷其駕駛執照，並不得再考領，道路交通管理處罰條例第
    35條第1項第1款亦有明文。
二、原處分意旨略以：抗告人即受處分人甲○○於民國（下同）
    95年5月21日6時5分許，駕駛車號5E－3259號自用小客車（
    登記所有人：邱秀玲），途經台北縣淡水鎮○○○路40號附
    近，因駕車肇事致人死亡，經臺北縣政府警察局淡水分局交
    通分隊員警對其進行呼氣酒精濃度測試，當場測得其呼氣酒
    精濃度達每公升1.19毫克，已逾規定不得駕駛車輛之濃度標
    準，乃依法掣單舉發違規，嗣經原處分機關依道路交通管理
    處罰條例第35條第1項第1款之規定，裁處抗告人罰鍰4萬950
    0元及吊銷駕駛執照，並永久不得考領駕駛執照。
三、聲明異議意旨略以：抗告人前開酒後駕車之行為，同時涉犯
    刑法第276條第1項過失致死罪，現由臺灣士林地方法院檢察
    署檢察官偵查中，原處分機關就同一事件裁處4萬9500元之
    罰鍰及吊銷駕駛執照，並永久不得考領駕駛執照之處分，依
    行政罰法第26條及違反道路交通管理事件統一裁罰基準及處
    理細則第3條第2項之規定，已抵觸「一事不二罰」原則，為
    此聲明異議等語。
四、原裁定以：
(一)按94年2月5日公布，95年2月5日施行之行政罰法第1條規定
    「違反行政法上義務而受罰鍰、沒入或其他種類行政罰之處
    罰時，適用本法。但其他法律有特別規定者，從其規定」，
    足認行政罰法係屬行政罰之基本法，而道路交通管理處罰條
    例本質上係屬行政罰，此由該條例中就交通違規行為所定法
    律效果包括罰鍰、吊銷證照裁罰等行政罰觀之甚明（參照行
    政罰法第1條、第2條將罰鍰、吊銷證照處分均定為行政罰）
    ，是以違反道路交通管理處罰條例之裁罰事件，自有行政罰
    法之適用。
(二)次按行政罰法第26條規定：「一行為同時觸犯刑事法律及違
    反行政法上義務規定者，依刑事法律處罰之。但其行為應處
    以其他種類行政罰或得沒入之物而未經法院宣告沒收者，亦
    得裁處之。前項行為如經不起訴處分或為無罪、免訴、不受
    理、不付審理之裁判確定者，得依違反行政法上義務規定裁
    處之。」，此即所謂一事不二罰之原則。究其立法目的，係
    因一行為同時觸犯刑事法律及違反行政法上義務規定時，由
    於刑罰與行政罰同屬對不法行為之制裁，而刑罰之懲罰作用
    較強，故依刑事法律處罰，即足資警惕時，實無一事二罰再
    處行政罰之必要，且刑事法律處罰，由法院依法定程序為之
    ，較符正當法律秩序，應予優先適用，職此，倘同時觸犯刑
    事法律及違反行政法上義務規定之行為，行政機關得否科以
    與刑罰相類之行政罰處罰，端視該行為之刑事訴追或審判程
    序終局結果而定，在刑事訴追、審判程序尚未終局確定前，
    自不得逕予裁罰。至沒入或其他種類行政罰，因兼具維護公
    共秩序之作用，為達行政目的，行政機關仍得併予裁處，又
    此所稱「其他種類行政罰」，係指違反行政法上之義務應受
    「裁罰性」之「不利處分」而言，依行政罰法第2條規定，
    應包括剝奪或消滅資格、權利之吊銷證照處分在內。
(三)經查：抗告人於95年5月21日6時5分許，駕駛車牌號碼5E－3
    259號（登記所有人：邱秀玲），途經在台北縣淡水鎮○○
    ○路40號附近，因駕車肇事致人死亡，經到場處理之台北縣
    淡水分局交通分隊員警進行呼氣酒精濃度測試，當場經測得
    其呼氣酒精濃度達每公升1.19毫克等情，業據抗告人坦承不
    諱，並有卷附道路交通事故現場圖及調查報告表、現場照片
    、酒精濃度檢測單、臺灣士林地方法院檢察署檢察官相驗屍
    體證明書、驗斷書附卷可稽，且本件肇事原因係抗告人飲用
    酒類酒精濃度超過規定標準所為，亦經臺灣省臺北縣區車輛
    行車事故鑑定委員會鑑定在案，有該委員會96年12月5日北
    縣鑑字第961296號鑑定書附卷可參，固見抗告人確有原處分
    所認定之酒後駕車交通違規行為無訛。但抗告人因同一酒後
    駕車之行為，同時觸犯刑法第185條之3不能安全駕駛動力交
    通工具罪，亦經原審法院於97年3月14日以95年度交易字第
    713號刑事判決判處抗告人有期徒刑4月，減為有期徒刑2 月
    ，尚未確定，有該判決及本院被告前案紀錄表1紙在卷為憑
    。揆諸前揭說明，本件抗告人既因同一酒後駕車行為同時觸
    犯刑事法律及違反行政法上義務，而刑事部分經法院判決尚
    未確定，行政機關逕行依法行政裁罰，毋寧將使行為人有同
    時遭受行政處罰及刑事處罰之可能，是以異議人尚未經終局
    確定無庸受刑事處罰前，基於「一事不二罰」之行政罰原則
    ，自不得依行政規定逕予裁罰。原審認本件原處分機關逕以
    抗告人酒精濃度超過規定標準達每公升1.19毫克，對其裁處
    罰鍰4萬9500元部分，尚有可議，應予撤銷，並發回原處分
    機關，俟上開刑事程序終結情形，另為適法處分。至原處分
    裁處吊銷駕駛執照，並永久不得考領駕駛執照部分，乃裁罰
    性之不利處分，為達遏止酒後駕車之不法行為，維護道路交
    通用路權人之生命、身體之安全法益，依行政罰法第26條但
    書之規定，仍得裁處之，是以原審認抗告人此部分異議為無
    理由，予以駁回。經核尚無違誤。
五、抗告意旨略以：按道路交通管理處罰條例第67條第1項規定
    ，因駕車逃逸而受吊銷駕駛執照之處分者，不得再行考領駕
    駛執照（按該條項業於90年1月17日修正公布為終身不得考
    領駕駛執照）。雖該規定係為維護車禍事故受害人生命安全
    、身體健康必要之公共政策，且在責令汽車駕駛人善盡行車
    安全之社會責任，屬維持社會秩序及增進公共利益所必要，
    與憲法第23條尚無違背，惟凡因而逃逸者，吊銷其駕駛執照
    後，對於吊銷駕駛執照之人已有回復適應社會能力或改善可
    能之具體事實者，是否應提供於一定條件或相當年限後，予
    肇事者重新考領駕駛執照之機會，有關機關應就相關規定一
    併儘速檢討，使其更符合憲法保障人民權益之意旨，大法官
    會議釋字第531號解釋定有明文，而依該解釋意旨，道路交
    通管理處罰條例第35條第1項第1款「汽車駕駛人，駕駛汽車
    經測試檢定有酒精濃度超過規定標準，因而致人重傷或死亡
    者，吊銷其駕駛執照，並不得再考領」之規定，對於遭吊銷
    駕駛執照之駕駛人，不論是後是否具有回復適應社會能力或
    改善之具體事實，一律永久剝奪其考領駕駛執照之權利，有
    違比例原則，係屬違憲，且抗告人於肇事後並未逃逸，亟有
    悔改決心，台灣士林地方法院並就該刑事部分判處緩刑，足
    見抗告人已有回復適應社會能力或改善之具體事實，倘終身
    不得考照，未來生活衝擊過大，有失衡平，為此提起抗告，
    請求撤銷原裁定，另行諭知抗告人於6至8年內不得考照之處
    分，或依大法官會議事字第371號、第572號解釋意旨，立即
    停止審判，並依職權就該規定聲請釋憲云云。
六、經查：抗告人於上開時地，駕駛汽車經測試檢定有酒精濃度
    超過規定標準（呼氣酒精濃度達每公升1.19毫克），並肇事
    致人死亡，為抗告人所自承，已合於道路交通管理處罰條例
    第35條第1項第1款吊銷其駕駛執照，並不得再考領之規定。
    且裁處吊銷抗告人駕駛執照，並永久不得考領駕駛執照部分
    ，乃裁罰性之不利處分，為達遏止酒後駕車之不法行為，維
    護道路交通用路權人之生命、身體之安全法益，依行政罰法
    第26條但書之規定，仍得裁處之，亦經原裁定詳述如前，經
    核尚屬適法。雖抗告人辯稱道路交通管理處罰條例第35條第
    1項第1款吊銷其駕駛執照，並不得再考領之規定，係屬違憲
    云云，惟大法官會議釋字第531號解釋意旨，認道路交通管
    理處罰條例第67條第1項因駕車逃逸而受吊銷駕駛執照之處
    分者，不得再行考領駕駛執照之規定係為維護車禍事故受害
    人生命安全、身體健康必要之公共政策，且在責令汽車駕駛
    人善盡行車安全之社會責任，屬維持社會秩序及增進公共利
    益所必要，與憲法第23條尚無違背，自無違憲可言，且指凡
    因而逃逸者，吊銷其駕駛執照後，對於吊銷駕駛執照之人已
    有回復適應社會能力或改善可能之具體事實者，是否應提供
    於一定條件或相當年限後，予肇事者重新考領駕駛執照之機
    會，有關機關應就相關規定一併儘速檢討，使其更符合憲法
    保障人民權益之意旨，並未直指前開條文違憲，且酒後駕駛
    汽車，因而肇事致人死亡，罔顧他人生命安全，破壞交通秩
    序至鉅，是為使汽車駕駛人善盡行車安全之社會責任，並維
    持社會秩序及增進公共利益，道路交通管理處罰條例第35條
    第1項第1款關於汽車駕駛人，駕駛汽車經測試檢定有酒精濃
    度超過規定標準，因而肇事致人死亡者，吊銷其駕駛執照，
    並不得再考領之規定，亦與道路交通管理處罰條例第67條第
    1 項因駕車逃逸而受吊銷駕駛執照之處分者，不得再行考領
    駕駛執照之規定，無法比擬，而認對於吊銷駕駛執照之人已
    有回復適應社會能力或改善可能之具體事實者，應提供於一
    定條件或相當年限後，予肇事者重新考領駕駛執照之機會。
    抗告人抗告意旨，執此指摘原裁定不當，為無理由，應予駁
    回。
據上論斷，應依道路交通管理處罰條例第89條，道路交通案件處
理辦法第26條，刑事訴訟法第412條，裁定如主文。
中    華    民    國    97    年    4     月    28     日
                  刑事第十七庭  審判長法  官  趙功恆
                                      法  官  陳憲裕
                                      法  官  高明哲
以上正本證明與原本無異。
不得再抗告。
                                      書記官  梁淑時
中    華    民    國    97    年    4     月    28    日


司法院資訊處製作；財團法人民間司法改革基金會備份。
